臺灣臺中地方法院刑事裁定　　　　　　 100年度聲字第3319號
異　議　人
即　受刑人　陳明智
上列異議人即受刑人因詐欺案件，對臺灣臺中地方法院檢察署檢
察官之指揮執行（100 年度執字第8825號），聲明異議，本院裁
定如下：
    主    文
異議駁回。
    理    由
一、本件聲明異議意旨略以：
  (一)刑法第41條第1 項有明定，得以新臺幣（下同）1 千元、2
    千元、3 千元折算一日，為易科罰金之標準，惟是否准否易
    科，應依受刑人客觀上所存在之具體事由，衡酌是否足以影
    響刑罰之執行，有無因准予易科罰金而致無從收其矯正之效
    及難以維持法秩序等因素，此為檢察官指揮執行之職權。
  (二)按刑法第41條於民國94年2 月2 日之修法意旨: 「按易科罰
    金制度旨在救濟短期自由刑之流弊，性質屬易刑處分，故在
    裁判宣告之條件上，不宜過於嚴苛，現行規定「犯最重本刑
    為5 年以下有期徒刑以下之刑之罪」、「而受6 個月以下有
    期徒刑或拘役之宣告」作為審酌要件，有關「因身體、教育
    、職業或家庭之關係或其他正當事由，執行顯有困難」已刪
    除。檢察官在操作現行第一項但書之規定時，應審酌受刑人
    是否「確因不執行所宣告之刑，難收矯正之效，或難以維持
    法秩序」等事由，而為准許或駁回受刑人易科罰金之聲請。
    為遵照修法防止短期自由刑之流弊，檢察官對於聲請易科罰
    金的審查不應過苛，應盡量改以他種方式替代，除了可避免
    受刑人於獄中再度感染惡習，亦可紓解當前監獄人滿為患之
    困境（臺灣高等法院臺中分院98年度聲字第1702號裁定可參
    ）。
  (三)鈞院既於99年度易字第1919號作成協商判決，協商定執行有
    期徒刑10月，如易科罰金，以1 千元折算一日，並確定在案
    。顯見公訴檢察官已審酌一切情狀，再者，被告亦無刑法第
    41條第1 項後段「確因不執行所宣告之刑，難收矯正之效」
    之具體事證得以證明，甚且該檢察官將法院已審酌事項，又
    重為審酌，無異對於受刑人所犯罪刑，予以雙重評價。
  (四)異議人並無不良前科，且於本件判決前已遭羈押59日，日後
    當知警惕無再犯之虞，更無難收矯正之效或難以維持法秩序
    等不准易科罰金之事由，併此敘明。
  (五)異議人之妻吳雨錡已懷有身孕32週而有賴異議人在旁照料，
    （有診斷證明書、戶籍謄本為據: 如證一），足認，異議人
    實有因家庭因素而難以在監執行之情。爰請撤銷檢察官之執
    行命令，改准予易科罰金。
二、按受刑人或其法定代理人或配偶以檢察官執行之指揮為不當
    者，得向諭知該裁判之法院聲明異議，法院應就異議之聲明
    裁定之，刑事訴訟法第484 條、第486 條分別定有明文。次
    按，刑法第41條第1 項於94年2 月2 日修正為：「犯最重本
    刑為5 年以下有期徒刑以下之刑之罪，而受6 個月以下有期
    徒刑或拘役之宣告者，得以1 千元、2 千元或3 千元折算一
    日，易科罰金。但確因不執行所宣告之刑，難收矯正之效，
    或難以維持法秩序者，不在此限。」，其立法理由一、易科
    罰金制度旨在救濟短期自由刑之流弊，性質屬易刑處分，故
    在裁判宣告之條件上，不宜過於嚴苛，現行規定除「犯最重
    本刑為5 年以下有期徒刑以下之刑之罪」、「而受6 個月以
    下有期徒刑或拘役之宣告」外，尚須具有「因身體、教育、
    職業或家庭之關係或其他正當事由，執行顯有困難」之情形
    ，似嫌過苛，爰刪除「因身體、教育、職業或家庭之關係或
    其他正當事由，執行顯有困難」之限制。至於個別受刑人如
    有不宜易科罰金之情形，在刑事執行程序中，檢察官得依現
    行條文第1 項但書之規定，審酌受刑人是否具有「確因不執
    行所宣告之刑，難收矯正之效，或難以維持法秩序」等事由
    ，而為准許或駁回受刑人易科罰金之聲請，更符合易科罰金
    制度之意旨。而現行刑法第41條規定係於98年12月30日修正
    公布，並自99年1 月1 日施行，修正後刑法第41條第1 項明
    定：「犯最重本刑為5 年以下有期徒刑以下之刑之罪，而受
    6 個月以下有期徒刑或拘役之宣告者，得以1 千元、2 千元
    或3 千元折算一日，易科罰金。但易科罰金，難收矯正之效
    或難以維持法秩序者，不在此限」。又有關宣告有期徒刑、
    拘役得否准許易科罰金或是否准予易服社會勞動等執行事項
    ，依刑事訴訟法第457 條第1 項前段規定，由為裁判法院之
    檢察官指揮之。從而，檢察官是否准予易科罰金或易服社會
    勞動，應依法考量是否難收矯正之效或難以維持法秩序等因
    素，且上開法條所稱之難收矯正之效及難以維持法秩序，均
    屬不確定法律概念，此乃係立法者賦予執行者能依具體個案
    ，考量犯罪所造成法秩序等公益之危害大小、施以自由刑避
    免受刑人再犯之效果高低等因素，據以審酌得否准予易科罰
    金或易服社會勞動。此乃執行者所為關於自由刑一般預防（
    維持法秩序）與特別預防（有效矯治受刑人使其回歸社會）
    目的之衡平裁量，非謂僅因受刑人個人家庭、生活處遇值得
    同情或犯後態度良好即應予以准許，且法律賦予執行檢察官
    此項裁量權，僅在發生違法裁量或有裁量瑕疵時，法院始有
    介入審查之必要。
三、經查：
  (一)本件異議人即受刑人因詐欺案件，經本院於100 年3 月4 日
    ，以99年度易字第1919號判處75個詐欺取財罪，每件均判處
    有期徒刑5 月，如易科罰金，均以1 千元折算一日，應執行
    有期徒刑10月，如易科罰金，以1 千元折算一日，並於同年
    4 月6 日確定，有該判決書及臺灣高等法院被告全國前案紀
    錄表在卷可稽。
  (二)嗣經臺灣臺中地方法院檢察署檢察官通知異議人於100 年8
    月16日到案執行，檢察官認為：被告參與詐欺集團犯罪，所
    犯達75件，被害金額高達800 多萬人民幣，宣告刑為375 個
    月，雖法院僅裁定應執行有期徒刑10月；惟考量被告不思以
    勞動賺取合法金錢，而參與分工細密之詐欺騙集團，並皆屬
    於集團中不可或缺之角色，敗壞風氣，嚴重危害秩序，侵害
    他人巨額財產法益，為遏止猖獗之詐騙犯罪，並矯正受刑人
    薄弱之法意識，爰認應發監執行，以維法秩序兼收矯正之效
    等情，業經本院調取臺灣臺中地方法院檢察署100 年度執字
    第8825號執行案件卷宗核閱無誤，有該署檢察官100 年8 月
    16 日 訊問筆錄、點名單及執行指揮書附卷足憑。
  (三)查被告前因公共危險案件，業經本院於95年10月18日，以95
    年度中交簡字第1880號判處拘役40日確定，故其是否合於素
    行良好乙節，初已非無疑義；又被告本件所犯詐欺罪行，自
    98年12月間起，迄99年4 月間止，遭查獲者即高達75件，被
    告與其他共犯復可獲得所詐騙金額之7%，總金額並高達800
    餘萬元人民幣，顯見被告確實有長期不勞而獲，反覆實施詐
    騙犯行，進而以此維生之情形，其犯罪之情節，不可謂不重
    ，對於社會秩序、善良風俗之影響，實既深且鉅，本院依其
    犯行並諭知有期徒刑375 個月之宣告刑，然僅定其應執行之
    刑為有期徒刑10月，實已就其參與犯罪之程度、行為分擔之
    輕重，所得財物之多寡等一切情狀，所能給予被告最大之寬
    典，被告何有不善加珍惜之餘地？就本件而言，檢察官依其
    法律賦予指揮刑事案件執行之專業判斷，認為異議人所犯之
    詐欺案件，影響層面既深且廣，確有發監執行以維法秩序及
    收矯正之效之必要，難認其裁量有何錯誤或違法，或有裁量
    逾越、濫用等裁量瑕疵之情事，自無何等執行指揮不當之處
    ，至為灼然。
四、綜上所述，臺灣臺中地方法院檢察署檢察官不准異議人本件
    所受有期徒刑易科罰金，並非無據，揆諸首揭法律規定與說
    明，其執行指揮於法核無違誤，異議人之聲明異議為無理由
    ，應予駁回。
五、末按，刑法第41條第1 項於98年12月30日修正之立法理由二
    、確因不執行所宣告之刑，難收矯正之效或難以維持法秩序
    者，同為不得易科罰金與不得易服社會勞動之事由，造成因
    該事由而不得易科罰金者，亦應不得易服社會勞動。惟不適
    於易科罰金者，未必不適於易服社會勞動。爰將現行第1 項
    及第4 項「確因不執行所宣告之刑」之規定，分別修正為「
    易科罰金」及「易服社會勞動」，是本件雖經本院駁回，惟
    易服社會勞動與易科罰金既由立法者分別予以規定，要件亦
    分別臚列，自無礙於異議人依法向檢察官聲請准予易服社會
    勞動之權利，併予敘明。
六、依刑事訴訟法第486 條，裁定如主文。
中    華    民    國   100    年    10    月    17    日
                  刑事第十八庭  法  官  戰諭威
以上正本證明與原本無異。
如不服本裁定，應於收受送達後5日內向本院提出抗告狀。（應
附繕本）
中    華    民    國  100     年    10    月    17    日
                                書記官  許清源